臺灣高等法院刑事裁定　　　　　　　　 100年度毒抗字第52號
抗　告　人
即　被　告　吳建國
上列抗告人因違反毒品危害防制條例案件，不服臺灣臺北地方法
院中華民國一百年一月二十一日裁定（一百年度毒聲字第二七號
），提起抗告，本院裁定如下：
    主  文
抗告駁回。
    理  由
一、按施用毒品者，於裁定送觀察、勒戒後，有繼續施用毒品之
    傾向者，由法院裁定令入戒治處所施以強制戒治，其期間為
    六個月以上，至無繼續強制戒治之必要為止，但最長不得逾
    一年，毒品危害防制條例第二十條第二項定有明文。
二、原裁定意旨略以：抗告人即被告吳建國因施用第一級毒品案
    件，經依臺灣臺北地方法院以九十九年度毒聲字第四一四號
    裁定令入法務部矯正署臺灣臺北看守所附設勒戒處所觀察、
    勒戒後，認有繼續施用毒品之傾向，有上開裁定、該所於民
    國一百年一月十一日出具之抗告人有無繼續施用毒品傾向證
    明書及有無繼續施用毒品傾向評估標準紀錄在卷可稽。爰依
    毒品危害防制條例第二十條第二項規定，裁定令入戒治處所
    施以強制戒治等語。
三、抗告意旨略以：抗告人即被告吳建國已七年多不再施用毒品
    ，且每日必往臺北院區服用「美沙冬」，這在昆明醫院都有
    紀錄可查，被告吳建國不僅做過保全警衛，期間更取得看護
    證照，這是被告吳建國從來未經歷過的正常生活，眼看就要
    讓年邁母親不再粗食淡飯的得享晚年，兒子的一雙破舊布鞋
    也該換新之際，卻在路上遇見昔日的一位好友，他堅持要讓
    我施用海洛因，唯恐傷了彼此友誼，又不懂如何拒絕，便心
    存僥倖的想：就這一針應不致影響規律的生活，詎料就這麼
    一針，尿液即被驗出呈陽性反應，內心不禁自責、痛心、懊
    悔不已（當時心情已非筆墨能以形容），就這麼一針，竟使
    前功盡棄，一切的努力瞬成夢幻泡影，致令歲近八十的年邁
    母親又得靠著三千元的敬老津貼，及善心人士的捐贈食米，
    將目前就讀國一的被告吳建國之子扶養迄今，如今高齡母親
    日復一日地依門而盼，兒子又正處青澀叛逆期，若無父母在
    身邊，必受人歧視而喪失進取之心，甚而步上被告吳建國之
    後塵，寧不教被告吳建國心如刀割乎？每思及此，淚水便不
    由自主的潸潸而下，勒戒的標準為何，根本憑無所據，尤其
    醫師的診斷，總以昔日的前科為據，遂自由心證的認定被告
    吳建國應受戒治處分，似這般隨心所欲又不負責任的草率認
    定，怎令被告吳建國心服口服呢？故被告吳建國於限期內提
    出抗告，請鈞長明察秋毫，並設身處地的以同理心，及被告
    吳建國努力成為新人的決心，免除被告吳建國遭受戒治處分
    的裁定云云。
四、經查：
（一）按犯第十條之罪者，檢察官應聲請法院裁定，或少年法院
      （地方法院少年法庭）應先裁定，令被告或少年入勒戒處
      所觀察、勒戒，其期間不得逾二月。觀察、勒戒後，檢察
      官或少年法院（地方法院少年法庭）依據勒戒處所之陳報
      ，認受觀察、勒戒人無繼續施用毒品傾向者，應即釋放，
      並為不起訴之處分或不付審理之裁定；認受觀察、勒戒人
      有繼續施用毒品傾向者，檢察官應聲請法院裁定或由少年
      法院（地方法院少年法庭）裁定令入戒治處所強制戒治，
      其期間為六個月以上，至無繼續強制戒治之必要為止。但
      最長不得逾一年。依前項規定為觀察、勒戒或強制戒治執
      行完畢釋放後，五年後再犯第十條之罪者，適用本條前二
      項之規定，毒品危害防制條例第二十條定有明文。本件被
      告吳建國前於九十年間因施用毒品而接受觀察勒戒及強制
      戒治，距本次（即於九十九年三月十七日上午十時四十一
      分及九十九年四月七日上午十時四十五分採尿前二十六小
      時內）二次施用第一級毒品海洛因，已超過五年期間，依
      上開說明，原法院裁定命被告觀察、勒戒及強制戒治，即
      無不合。
（二）次按有無繼續施用毒品傾向之評估標準，並非完全以受勒
      戒人勒戒後之結果為準，勒戒前之各種情況，仍應作為評
      估之依據。而依勒戒處所評分說明手冊規定，係以人格特
      質、臨床徵候及環境相關因素三項合併計算。而其中人格
      特質係依毒品犯罪相關司法紀錄、其他犯罪相關紀錄、短
      期內再犯加重計分、行為觀察；其中臨床徵候係依戒斷症
      狀、多重藥物使用、注射使用、使用期間、情緒及態度；
      其中環境相關因素係依社會功能、支援系統等，作為綜合
      判斷分數之依據。是關於前科資料並非惟一參考資料，且
      此非論罪或課以累犯關係，自不因有無合併計算其犯行而
      有不同。故被告吳建國抗辯其上開強制戒治評估參考其前
      科資料有誤，恐有影響云云，尚非有據。又上開勒戒處所
      評估標準，乃將與判斷有無繼續施用傾向之相關因素加以
      列舉及量化，以利執法者判定受勒戒人有無繼續施用毒品
      傾向，且避免執法者之判斷流於恣意。因此觀察勒戒處所
      實施之有無繼續施用毒品傾向評估，有其相當之專業依據
      及標準，且涉及專門醫學，倘其評估由形式上觀察，無擅
      斷或濫權等明顯不當之情事，法院宜予以尊重。是本件臺
      灣臺北看守所（現已更名為法務部矯正署臺北看守所）附
      設勒戒處所就上開評估事項，依人格特質、臨床徵候、環
      境相關因素等判斷準則，評估結果各為八十二分、六十分
      、七分，合計為一百四十七分，而認有繼續施用毒品傾向
      ，有該所「有無繼續施用毒品傾向評估標準紀錄表及有無
      繼續施用毒品傾向證明書等件在卷可稽（詳毒偵緝字第三
      五四號卷第三七頁），原審依該評估結果，裁定被告吳建
      國應入戒治處所施以強制戒治，並無違誤。
（三）至抗告意旨以：曾到醫院接受美沙冬治療，且家中有年邁
      母親及就讀國中之兒子須要扶養云云，惟按毒品危害防制
      條例第二十一條第二項規定：依前項規定治療中經查獲之
      被告應由檢察官為不起訴處分，但以一次為限。所稱「依
      前項規定治療中經查獲」，係指依該條第一項規定，犯同
      條例第十條之罪者，於犯罪未發覺前，即自動向行政院衛
      生署指定之醫療機構請求治療，而於治療中始經查獲該項
      「未發覺之犯罪」而言；至於治療中再犯施用毒品之罪經
      查獲者，則不包括在內（詳最高法院九十八年度台上字第
      二七三五號判決要旨參照）。經查本件被告吳建國係經另
      案假釋至臺灣臺北地方法院檢察署觀護人室執行保護管束
      時，於九十九年三月十七日上午十時四十一分及九十九年
      四月七日上午十時四十五分採尿二次送臺灣尖端先進生技
      醫藥股份有限公司檢驗結果，均呈嗎啡類陽性反應，始查
      覺上情，且被告吳建國自始否認有施用第一級毒品海洛因
      等情，有前揭臺灣臺北地方法院檢察署九十九年度毒偵字
      第一六一二號、第一七九０號及九十九年度毒偵緝字第三
      五四號、第三五五號偵查卷、本院九十九年度毒抗字第二
      二九號裁定附卷可稽，依上開說明，自無毒品危害防制條
      例第二十一條第二項之適用，被告吳建國自不得以正在接
      受美沙冬替代療法為由，請求免除強制戒治之執行。另被
      告吳建國以其有年邁母親及就讀國中之兒子須扶養，請求
      免除強制戒治云云，於法無據，自不足採。
五、綜上所述，被告吳建國提起本件抗告，指摘原裁定不當，為
    無理由，應予駁回。
六、據上論斷，應依刑事訴訟法第四百十二條，裁定如主文。
中    華    民    國   100    年    2     月    17    日
                  刑事第十八庭審判長法  官  吳鴻章
                                    法  官  林銓正
                                    法  官  曾淑華
以上正本證明與原本無異。
不得再抗告。
                                    書記官  王增華
中    華    民    國   100    年    2     月    18    日